【裁判字號】    89,台上,3745
【裁判日期】    890629
【裁判案由】    煙毒
【裁判全文】
最高法院刑事判決                              八十九年度台上字第三七四五號
    上  訴  人  甲○○
右上訴人因煙毒案件，不服台灣高等法院中華民國八十九年三月二日第二審判決（八
十八年度上訴字第四五五三號，起訴案號：台灣士林地方法院檢察署八十七年度偵字
第八一五號），提起上訴，本院判決如左：
    主  文
原判決撤銷，發回臺灣高等法院。
    理  由
本件原判決認定上訴人甲○○基於意圖營利之概括犯意，自民國八十六年三月中旬起
，至四月上旬止，由藍登福打電話向上訴人聯絡購買毒品海洛因之時間、地點後，上
訴人即將海洛因送至藍登福與其女友高美鈴位於北市○○○○路一段二一八巷二弄八
號住處，或台北市士林區新光醫院前，交予藍、高二人。以此方式交易二、三次，每
次交易新台幣（下同）三千元至五千元；其中新光醫院前之該次交易為三千元。嗣於
八十六年八月初，藍、高二人被警查獲後，經高女供出毒品來源係向上訴人所購買，
在警方授意下，由藍登福於同年月七日打電話向上訴人表示欲購買五千元之海洛因，
上訴人於當日十一時許，持其向陳文隆（業經第一審法院判決不受理在案）購得之海
洛因二包（淨重○‧三八公克），至藍登福上址住處交易時，為警方當場查獲等情。
因而維持第一審論處上訴人連續販賣毒品罪刑，而駁回上訴人在第二審之上訴，固非
無見。
惟查，(一)、按審理事實之法院對於被告有利及不利之證據，應一律注意，詳為調查，
綜合全案證據資料，本於經驗法則以定其取捨，並將取捨證據及得心證之理由於判決
內詳為說明。故證據雖已調查，而尚有其他必要部分並未調查，仍難遽為被告有利或
不利之認定。上訴人在第一、二審均否認有販賣毒品犯行，辯稱被警查獲當日，係藍
登福到其住處交予其五千元，拜託其代向陳文隆購買五千元海洛因等語（見第一審訴
緝字第十二號卷第七十九頁反面、第一百四十頁反面、原審卷第六十頁）。而藍登福
於第一審訊問時亦證稱：「……當天我委託詹（指上訴人）幫我代買海洛因，我與他
認識，託他買大約是五千元海洛因，他要去我家時被查獲」、「（你究竟是跟甲○○
買海洛因，還是託他向人買的？）只有最後一次是警察叫我調他出來，所以我託他幫
我代買，其他幾次是我直接跟他交易，並不是託他代買」（見第一審訴字第一四八號
卷第六十八頁、訴緝字第十二號卷第一一四頁）。則上訴人上開辯解似與藍登福在第
一審所述情節一致，倘係屬實，則上訴人此部分所為能否成立販賣毒品罪名，即非無
審酌餘地。究竟案發當日藍登福係以電話向上訴人約定購買海洛因？抑或係至上訴人
住處交付五千元委託上訴人代其購買海洛因？上訴人係以受託代買之意思而交付海洛
因予藍登福？抑或以販賣之意思而交付？此與判斷該部分是否成立販賣毒品罪名攸關
，自有詳加調查之必要。乃原審對此並未深入詳查，判決內亦未就藍登福前揭有利於
上訴人之證詞，說明其不予採信之理由，遽行判決，難謂無調查未盡及理由不備之違
法。(二)、原判決認定藍登福於八十六年八月七日，在警方授意下打電話向上訴人表示
欲購買五千元之海洛因，上訴人於當日十一時許，持其向陳文隆購得之海洛因二包至
藍登福上址住處交易時，即為警查獲等情。倘屬無訛，則藍登福似無向上訴人購買海
洛因之真意，且上訴人到達上址即為警查獲，該次毒品買賣行為似未能完成。究竟上
訴人是否以意圖販賣營利之目的而向陳文隆購入上開毒品？該次買賣毒品行為是否完
成？此與判斷上訴人此部分販賣毒品行為，究竟應論以既遂犯或未遂犯攸關，自應審
究明白，並於理由內加以說明，始為適法。乃原審並未詳予查明，理由內亦未加以論
敘，遽論以連續販賣毒品既遂罪，亦有調查未盡及理由不備之違法。(三)、按犯修正前
肅清煙毒條例第五條第一項之販賣毒品罪者，其因犯罪所得之財物，應依同條例第十
三條第一項之規定宣告沒收。此項關於沒收之規定，係採義務宣告主義，故販賣毒品
所得之款項，除已費失者外，即應諭知沒收，並不以當場扣押者為限。原判決既認定
上訴人販賣海洛因二、三次予藍登福、高美鈴二人，每次交易三千元至五千元等情。
則上訴人販賣毒品所得之款項，茍非已經費失而不存在，即應依上開規定諭知沒收，
方屬適法。乃原審對於上訴人販賣毒品所得之款額，並未詳細調查審認，亦未於判決
內說明不依法予以宣告沒收之理由，亦有調查未盡及判決不適用法則之違法。上訴意
旨雖未指摘及此，然以上係本院得依職權調查之事項，應認原判決有撤銷發回之原因
。
據上論結，應依刑事訴訟法第三百九十七條、第四百零一條，判決如主文。
中      華      民      國    八十九    年      六      月    二十九    日
                              最高法院刑事第八庭
                                  審判長法官  吳  雄  銘
                                        法官  池  啟  明
                                        法官  石  木  欽
                                        法官  郭  毓  洲
                                        法官  吳  三  龍
      右正本證明與原本無異
                                              書  記  官
中      華      民      國    八十九    年      七      月      三      日


司法院資訊處製作；財團法人民間司法改革基金會備份。
